臺灣高等法院民事判決　　　　　　　　　 94年度上字第479號
上　訴　人　戊○○
　　　　　　甲○○
　　　　　　辛○○
　　　　　　庚○○
　　　　　　己○○
共　　　同
訴訟代理人　林雅君律師
被 上訴 人　三德建材工業股份有限公司
法定代理人　乙○○
訴訟代理人　楊美玲律師
　　　　　　李如爾律師
上列當事人間確認股東會決議無效事件，上訴人對於中華民國94
年4 月7 日臺灣桃園地方法院93年度訴字第1633號第一審判決提
起上訴，經本院於96年1 月17日言詞辯論終結，判決如下：
    主      文
上訴駁回。
第二審訴訟費用由上訴人負擔。
    事實及理由
壹、程序方面：
　　按訴狀送達後，原告不得將原訴變更或追加他訴，但擴張或
    減縮應受判決事項之聲明者，不在此限，民事訴訟法第255
    條第1 項第3 款定有明文。又訴之變更或追加，非經他造同
    意，不得為之，但第255 條第1 項第2 款至第6 款之情形，
    不在此項，復為民事訴訟法第446 條第1 項所明定。本件上
    訴人起訴時就第一項聲明原係主張「確認被上訴人於民國（
    下同）93年7 月6 日所為之股東臨時會決議無效」，嗣於向
    本院提起上訴後，於94年8 月17日所具民事準備書狀減縮訴
    之聲明，求為「確認被上訴人於93年7 月6 日所為之股東臨
    時會議案二、議案三之決議無效」，核其所為，乃應受判決
    事項聲明之減縮，依民事訴訟法第446 條第1 項但書、第25
    5 條第1 項第3 款之規定，應予准許，合先敘明。
貳、實體方面：
一、上訴人起訴主張：被上訴人公司原監察人丙○○並無召集股
    東臨時會之權限，竟為遂行其掏空被上訴人公司之不法目的
    ，於93年7 月6 日違法召集股東臨時會。會議進行中，丙○
    ○即收受臺灣桃園地方法院民事執行處93年度裁全字第2275
    號禁止其行使監察人職權之假處分執行命令（下稱系爭假處
    分執行命令），竟由其子即被上訴人公司股東蕭明弘繼續擔
    任主席而續為決議，而所為之各項決議內容，復分別有違反
    法令、章程、誠信原則及權利濫用之情，依公司法第191 條
    之規定，應屬無效。且於開會後，未依法將議事錄寄發給上
    訴人，同屬違反誠信原則及權利濫用，亦為無效。又上開股
    東臨時會決議被上訴人公司是否撤回與訴外人添進裕機械股
    份有限公司（下稱添進裕公司）間之租賃物訴訟及是否繼續
    出租該土地及廠房，涉及被上訴人公司營業之重大處分，乃
    董事會之職權，由上開股東臨時會決議撤回，顯非適法，且
    丙○○實質代表上訴人公司及添進裕公司，有違反雙方代理
    、利益衝突及誠信原則。另丙○○召開上開股東臨時會，係
    以損害他人為目的，已構成刑法第342 條背信罪之罪責，應
    為無效，爰依法提起本件訴訟等語。（原審為上訴人敗訴之
    判決，上訴人不服提起上訴。）並請求：(一)原判決廢棄。(二)
    確認被上訴人於93年7 月6 日所為之股東臨時會議案二、議
    案三之決議無效。(三)被上訴人於93年11月8 日經濟部中部辦
    公室以經授中字第09332995510 號函核准所為之改選董事、
    監察人、改選董事長乙○○之變更登記，應予塗銷。
二、被上訴人則以：丙○○係基於監察人之獨立權限，為公司之
    利益及必要，依公司法第220 條規定召集93年7 月6 日之股
    東臨時會，召開程序合法。且丙○○於93年7 月6 日開會中
    ，收受系爭假處分執行命令後，即未再執行與監察人相關之
    職務，而由會場股東另行推派主席繼續開會，是93年7 月6
    日股東臨時會之進行並未違法。當日決議之內容，均係由股
    東會即被上訴人公司之最高意思機關決議為之，自無違反法
    令、章程之情事。又股東臨時會結束後，上訴人旋將股東臨
    時會之決議事項作成議事錄，以平信寄交各股東，並無故意
    不將93年7 月6 日股東會臨時會議議事錄分發上訴人之情形
    ，亦無違反民法規定之權利濫用原則及雙方代理禁止之規定
    。且丙○○係實質代理添進裕公司及上訴人公司，亦無上訴
    人所指之違反雙方代理、利益衝突、誠信原則之情形。上訴
    人提起本件訴訟，顯無理由等語，資為抗辯。並答辯聲明：
    上訴駁回。
三、兩造所主張及抗辯之上訴人戊○○原為被上訴人公司之董事
    長即法定代理人，上訴人甲○○、己○○、辛○○、庚○○
    則均為被上訴人公司之股東。另訴外人丙○○原為被上訴人
    公司監察人（現為董事），丁○○（現為董事）、乙○○（
    現為董事長即法定代理人）原均為被上訴人公司之董事。而
    丙○○於擔任被上訴人公司監察人期間，於93年6 月15日以
    蘆竹山腳郵局第36號存證信函通知各股東，將於93年7 月1
    日下午2 時30分許，召開被上訴人公司93年度股東臨時會，
    議案內容為：「改選董監事案。盈餘分配議案。其他
    議案或臨時動議」，嗣於93年6 月25日以臺北市府49支郵局
    第375 號存證信函，函知各股東前開原訂之股東臨時會因故
    取消，改訂於93年7 月6 日下午2 時30分整召開，討論議案
    變更為：「修改公司章程案。改選董事、監察人案。
    其他議案或臨時動議」。93年7 月6 日股東臨時會開議當日
    ，計有：股東丙○○、乙○○、丁○○、蕭郭素貞（丁○○
    代理）、蕭智祥、蕭智源、蕭明山、蕭明弘、蕭玉梅（乙○
    ○代理）等人出席，出席股數共計5,624,000 股，約佔被上
    訴人公司已發行股份總數9,000,000 股之62.48%。93年7 月
    6 日股東臨時會進行中，臺灣桃園地方法院民事執行處人員
    到場送達系爭假處分執行命令予丙○○，禁止丙○○以被上
    訴人公司監察人之名義行使或指定他人代行其監察人職權，
    經當日出席股東另推舉蕭明弘擔任主席而續行會議等情，有
    上訴人提出之被上訴人公司股東名簿、被上訴人公司之新、
    舊變更登記事項表、蘆竹山腳郵局第36號存證信函、臺北市
    府49支郵局第375 號存證信函、臺灣桃園地方法院93年度裁
    全字第2275號假處分民事裁定、臺灣桃園地方法院93年7 月
    5 日93執字第1092號執行命令、被上訴人公司93年7 月6 日
    股東臨時會議事錄等各1 份等在卷可稽（見原審卷第26頁至
    第27頁、第30頁至第32頁、第73頁至第82頁、第91頁至第10
    5 頁），並為兩造所不爭執，均堪信為真實。
四、本件兩造之爭點為：(一)被上訴人公司原監察人丙○○以監察
    人之身分所召集之93年7 月6 日股東臨時會，是否合法？(二)
    93年7 月6 日股東臨時會於開議後，因系爭假處分執行命令
    送達予丙○○，對於當日股東臨時會之程序（召集、決議）
    是否產生影響？(三)若程序上均屬合法，則93年7 月6 日股東
    臨時會所為之各項決議（其中第一項因上訴人已減縮聲明，
    爰不贅述），是否無效？(四)93年7 月6 日召集之股東臨時會
    於開議完畢後，有無將議事錄寄發上訴人？及是否為權利濫
    用而應屬決議無效？茲分述如下：
  (一)被上訴人公司原監察人丙○○以監察人之身分所召集93年7
    月6 日股東臨時會，是否合法：
  1.依公司法第170 條第1 項及第220 條之規定，股東會分為下
    列2 種：「一股東常會，每年至少召集一次。二股東臨時會
    ，於必要時召集之」，「監察人除董事會不為召集或不能召
    集股東會外，得為公司利益，於必要時，召集股東會」。而
    前開公司法第220 條規定係於90年11月12日修正（原條文為
    ：監察人認為必要時，得召集股東會），其修正之立法理由
    謂：「一依最高法院77年臺上字第2160號判例，原條文所謂
    『必要時』，應以『不能召開股東會，或應召集而不為召集
    股東會，基於公司利害關係有召集股東會必要之情形，始為
    相當』，爰予配合修正。二除董事會不為或不能召集情形下
    ，為積極發揮監察人功能，由監察人認定於『為公司利益，
    而有必要』之情形，亦得召集之」，此外，參酌監察人制度
    設計之目的乃在於監督公司業務之正常營運，足認監察人為
    公司之利益，於必要時，即得主動召集股東臨時會，至於董
    事會是否不為召集或不能召集股東會，則在所不問。
  2.經查，本件被上訴人公司之前任董事及監察人之任期，應於
    93年1 月3 日屆滿，有上訴人提出之被上訴人公司變更登記
    事項表影本1 紙可佐（見原審卷第30頁），而被上訴人所抗
    辯：於前開任期屆滿之後，被上訴人公司原法定代理人戊○
    ○並未召開董事會或股東會改選董事、監察人一情，則為上
    訴人所不爭執，應堪信屬實。按公司與董事、監察人間之關
    係，均應依民法關於委任契約之規定，於契約即任期屆滿時
    ，公司本應召集股東會改選之（參照公司法第195 條、第21
    7 條之立法理由），以保障股東之權益，促進公司業務正常
    經營。如前所述，被上訴人公司之原董事長即上訴人戊○○
    於董事、監察人任期屆滿後，既未依法召開董事會或股東會
    改選，自將影響公司及全體股東之權益，是監察人丙○○乃
    依相關程序而通知、召集93年7 月6 日之股東臨時會，並於
    所寄發召集事由中載明討論事項為：「修改公司章程案。
    改選董事、監察人案。其他議案或臨時動議」，核與公
    司法第220 條之規定並無不合，應屬適法。上訴人主張：監
    察人丙○○無權召集93年7 月6 日之股東臨時會云云，即無
    足取。至上訴人雖援引最高法院77年臺上字第2160號判例（
    判例日期：77年10月24日）、90年度臺上字第1746號判決（
    裁判日期：90年10月4 日）為其前開主張之依據，惟查，上
    開判例、判決均係於90年11月12日公司法第220 條修正前所
    為之實務見解，無從再予援用。況倘監察人於無召集股東會
    之必要而召集股東會，顯與無召集權人召集股東會之情形有
    別，僅係該股東會之召集程序有無違反法令或章程，得否依
    公司法第189 條規定，由股東自決議之日起30日內，訴請法
    院撤銷其決議，該決議在未經撤銷前，仍為有效，亦經最高
    法院著有86年臺上字第1579號判例及85年度臺上字第3023號
    判決可資參照。上訴人主張被上訴人公司之前監察人丙○○
    有不符公司法第220 條所定「為公司利益、於必要時」所為
    召集93年7 月6 日之股東臨時會，應屬自始、當然、絕對無
    效云云，於法自有未合。
  3.上訴人另主張：丙○○係為掏空被上訴人公司而召開93年7
    月6 日之股東臨時會，既未能舉證以實其說，顯難採據。
  4.綜上小結，被上訴人公司原監察人丙○○以監察人之身分，
    於93年7 月6 日所召集之股東臨時會，應屬合法。
  (二)93年7 月6 日股東臨時會於開議後，因系爭假處分執行命令
    送達予丙○○，對於當日股東臨時會之程序（召集、決議）
    ，是否產生影響：
  1.按「假處分裁定，係命令或禁止債務人為一定行為者，執行
    法院應將該裁定送達於債務人」，強制執行法第138 條定有
    明文，是假處分之裁定或其執行命令，自應於送達債務人時
    對債務人發生效力。
  2.93年7 月6 日所召開之股東臨時會，係由被上訴人公司監察
    人丙○○依法定相關程序，於93年6 月25日發函通知全體股
    東訂於93年7 月6 日召開（按參照最高法院82年度臺上字第
    214 號及83年度臺上字第941 號判決意旨，公司法關於股東
    會之召集通知，係採發信主義，即將召集之通知書交付郵局
    寄出之日，即發生通知之效力），而於93年7 月6 日下午2
    時30分開議當時，系爭假處分執行命令尚未送達予丙○○，
    則丙○○於前開執行命令送達前，基於監察人權限所為之召
    集與主持會議等相關行為，自屬合法。
  3.系爭假處分執行命令之內容，係禁止丙○○以被上訴人公司
    監察人之名義行使或指定他人代行其監察人職權，而丙○○
    於收受該執行命令後，旋退出主席職位，經當日出席股東另
    推舉蕭明弘擔任主席而續行會議（93年7 月6 日股東臨時會
    議事錄附原審卷第97頁），而該股東臨時會之召集程序既未
    違法，則到場之股東（按系爭假處分之內容僅係禁止丙○○
    行使監察權，並不影響其行使股東權，且縱扣除丙○○之股
    數後，其餘出席股東之股數合計仍超過半數）另行選任主席
    而續行會議、進行決議，即無不合。上訴人主張系爭假處分
    執行命令送達後所進行之股東會程序、決議事項，均屬違法
    、無效云云，尚屬無據。
  4.綜上小結，93年7 月6 日股東臨時會於開議後，因系爭假處
    分執行命令送達予丙○○，對於當日股東臨時會之程序（召
    集、決議），不生影響。
  (三)93年7 月6 日股東臨時會所為之決議二、三，是否無效：
  1.議案二「選舉董事5 席、選舉監察人1 席」（見原審卷第98
    頁）：
    此項議案係經出席股東全體一致通過而推選出新任之董事、
    監察人人選，經核與法並無不合。上訴人主張：該議案進行
    至中途，因系爭假處分執行命令送達，其後之決議應屬違法
    、無效云云，自屬無據，已如前述。
  2.議案三「臨時動議或其他議案」（見原審卷第98頁至第99頁
    ）：
    (1)此議案包含由股東蕭智祥提議之「建議將被上訴人公司原
      大小章作廢，授權新任董事長新刻公司大章及董事長小章
      」，及另由蕭智祥提議之「被上訴人公司廠房土地，早已
      同意繼續租給添進裕公司，現在臺灣高等法院仍有告添進
      裕公司之返還租賃物訴訟，建議撤回訴訟」等2 項。
    (2)93年7 月6 日之股東臨時會已決議選出新任之董事，則當
      日出席之股東蕭智祥另行提議並經出席股東一致通過將被
      上訴人公司大、小章作廢重刻之議案，於法無違。上訴人
      主張該項議案無效，並不足取。
    (3)按公司（法人）與公司法定代理人（自然人）於法律上原
      屬不同之權利主體，尚難混為一談，而股份有限公司之股
      東會為其最高意思機關，此項撤回被上訴人公司對添進裕
      公司訴訟之議案決議，既係由被上訴人公司股東臨時會之
      出席股東一致同意通過，尚難認有雙方代理、利益衝突、
      權利濫用、違反誠信原則等違法事由。上訴人主張此項決
      議有雙方代理、利益衝突、權利濫用、違反誠信原則等違
      法事由，應屬無效一節，未足採據。至上訴人另主張：該
      撤回訴訟之決議屬公司法第185 條第1 項第1 款規定之公
      司重大行為，應以股東會之特別決議為之，93年7 月6 日
      股東臨時會之召集程序、決議方法違法云云，按股東會之
      召集程序或其決議方法違反法令或章程時，僅屬股東得否
      依公司法第189 條規定，自決議之日起30日內，訴請法院
      撤銷其決議之範疇，於該決議未經撤銷前，其決議仍屬有
      效，上訴人此部分主張，亦乏所據。
  (四)93年7 月6 日召集之股東臨時會於開議完畢後，有無將議事
    錄寄發上訴人？及是否為權利濫用而應屬決議無效？
    上訴人主張93年7 月6 日之股東臨時會於開議完畢後，未將
    議事錄寄發上訴人一情，非但為被上訴人所否認，而上訴人
    復未能舉證；況依公司法第183 條第1 項：「股東會之議決
    事項，應作成議事錄，由主席簽名或蓋章，並於會後20日內
    ，將議事錄分發各股東。」及第6 項：「代表公司之董事，
    違反第1 項規定者，處新臺幣1 萬元以上5 萬元以下罰鍰」
    規定，縱被上訴人確未寄發議事錄予上訴人，亦僅為事後應
    處行政罰鍰或程序違法之問題，未可遽認該項決議無效，亦
    難認被上訴人有權利濫用之情。上訴人此部分主張，尤屬無
    據。
五、綜上所述，上訴人請求確認93年7 月6 日股東臨時會之決議
    二、三無效，並請求被上訴人應將經濟部中部辦公室於93年
    11月8 日以經授中字第09332995510 號函核准所為之改選董
    事、監察人、改選董事長乙○○之變更登記塗銷，均無理由
    ，自應駁回其起訴。原審為上訴人敗訴之判決，並無不合。
    上訴意旨指摘原判決不當，求予廢棄改判，為無理由，應予
    駁回。
六、本件事證已臻明確，兩造其餘主張陳述及舉證，經核於判決
    之結果均無影響，無庸一一論列，附此敘明。
據上論結，本件上訴為無理由，依民事訴訟法第449 條第1 項、
第78條、第85條第1 項前段，判決如主文。
中　　華　　民　　國　　96　　年　　1 　　月　　31　　日
　　　　　          民事第十二庭
                        審判長法　官  張宗權
　　　　　　　　　　          法　官  陳永昌
　　　　　　　　　　          法　官  王麗莉
正本係照原本作成。
如不服本判決，應於收受送達後20日內向本院提出上訴書狀，其
未表明上訴理由者，應於提出上訴後20日內向本院補提理由書狀
（均須按他造當事人之人數附繕本）上訴時應提出委任律師或具
有律師資格之人之委任狀；委任有律師資格者，另應附具律師資
格證書及釋明委任人與受任人有民事訴訟法第466條之1第1項但
書或第2項（詳附註）所定關係之釋明文書影本。
中　　華　　民　　國　　96　　年　　1 　　月　　31　　日
　　　　　　　　　　　　　　　書記官  明祖星
附註：
民事訴訟法第466條之1（第1項、第2項）：
對於第二審判決上訴，上訴人應委任律師為訴訟代理人。但上訴
人或其他法定代理人具有律師資格者，不在此限。
上訴人之配偶、三親等內之血親、二親等內之姻親，或上訴人為
法人、中央或地方機關時，其所屬專任人員具有律師資格並經法
院認為適當者，亦得為第三審訴訟代理人。
